【裁判字號】    98,訴,1514
【裁判日期】    990319
【裁判案由】    返還不當得利
【裁判全文】
臺灣臺北地方法院民事判決              98年度訴字第1514號
原      告  內政部警政署警察機械修理廠
法定代理人  甲○○○
訴訟代理人  李富祥律師
被      告  乙○○
上列當事人間返還不當得利事件，本院於民國99年2月11日言詞
辯論終結，判決如下：
    主  文
被告應給付原告新臺幣玖拾萬壹仟肆佰肆拾元，及自民國九十
八年九月九日起至清償之日止，按週年利率百分之五計算之利息
。
原告其餘之訴駁回。
訴訟費用由被告負擔。
本判決原告勝訴部分，於原告以新臺幣拾萬元為被告供擔保後
，得假執行。但被告如以新臺幣玖拾萬壹仟肆佰肆拾元為原告
預供擔保，得免為假執行。
原告其餘假執行之聲請駁回。
    事實及理由
壹、程序部分：
一、按「訴狀送達後，原告不得將原訴變更或追加他訴，但擴張
    或減縮應受判決事項之聲明者，不在此限」，民事訴訟法第
    255條第1項第3款定有明文。經查，本件原告起訴時原係請
    求「被告應給付原告新臺幣（下同）265萬6602元，及自支
    付命令送達之翌日即民國98年6月17日起至清償日止，按週
    年利率5％計算之利息」（見98年度司促字第14291號卷第1
    、2頁），嗣於99年2月11日言詞辯論程序中減縮聲明為「被
    告應給付原告93萬9615元，及自98年9月9日起至清償日止，
    按週年利率5％計算之利息」（見本院卷第76頁），核屬減
    縮應受判決事項之聲明，應予准許，合先敘明。
貳、實體部分：
一、原告起訴主張：
  (一)坐落臺北市○○區○○段4小段457之13地號土地（下稱系爭
    土地）為國有土地，原告為系爭土地管理機關，被告與訴外
    人周德安未經原告同意，於89年2月24日以前擅自在系爭土
    地上搭蓋設有臨時門牌號碼「臺北市○○區○○街158巷臨
    21 號」之鐵皮屋共同居住（下稱系爭建物），周德安過世
    ，被告仍繼續居住於系爭建物，無權占有系爭土地，無法律
    上之原因受有利益，致原告受有損害，原告前於98年5月26
    日曾聲請支付命令，請求被告給付相當於租金之不當得利金
    額，爰依不當得利法律關係，請求被告償還自93年5月27日
    起至98年7月31日止期間所受相當於租金之不當得利共計93
    萬9615元（計算公式如下：(1)93年5月27日起至95年12月31
    日止，為2.58年，申報地價為2萬1983元，此部分不當得利
    為45萬3729元《計算式：160平方公尺21,983元5%2.
    58年＝453,729元》。(2)96年1月1日起至98年7月31日止，為
    2.58年，申報地價為2萬3541元，此部分不當得利為48萬588
    6元《計算式：160平方公尺23,541元5%2.58年＝485,
    886元》。(3)以上合計為93萬9615元）。
  (二)為此聲明：
    1.被告應給付原告93萬9615元，及自98年9月9日起至清償日
      止，按週年利率5％計算之利息。
    2.願供擔保，請准宣告假執行。
二、被告則抗辯以：
  (一)系爭建物目前仍為被告繼續使用中，惟被告係有權利使用系
    爭建物坐落之基地，蓋系爭建物約於73年左右建造，當時附
    近土地為軍事靶場，被告是退伍軍人才在那裡蓋房子，被告
    自警備司令部時代開始，即居住在系爭土地上，並非無權占
    用。縱退萬步言，倘認本件被告倘認果受有相當於土地租金
    的不當得利，被告亦得依據民法第126條規定主張提出5年之
    時效抗辯。
  (二)為此聲明：
    1.原告之訴及假執行之聲請均駁回。
    2.如受不利判決，願供擔保請准宣告免為假執行。
三、經查，系爭土地為中華民國所有，原告為管理機關，坐落系
    爭土地之系爭建物係被告與訴外人周德安於73年間搭蓋建造
    ，訴外人周德安死亡後，系爭建物由被告一人單獨居住使用
    ，被告為系爭建物之事實上處分權人，而系爭建物實際占用
    系爭土地之如附圖所示、面積160平方公尺，原告曾於98年5
    月26日以被告無權占用系爭土地應負不當得利返還責任，向
    本院聲請核發98年度司促字第14291號支付命令，上揭支付
    命令係於98年6月6日送達至被告住所，因未獲會晤被告本人
    亦無受領文書之同居人或受僱人，將該文書寄存於臺北市政
    府警察局大安分局臥龍街派出所，並製作送達通知書兩份一
    份黏貼於被告住所門首，一份置於被告住所信箱等情，有民
    事支付命令聲請狀（見98年度司促字第14291號卷第1至3頁
    ）、臺北市土地登記第二類謄本（見98年度司促字第142 91
    號卷第4、5頁）、本院98年度司促字第14291號支付命令（
    見98年度司促字第14291號卷第12頁）、支付命令送達證書
    （見98年度司促字第14291號卷第14頁）、臺北市大安地政
    事務所99年1月8日北市大地二字第09930010500號函附臺北
    市大安地政事務所土地複丈成果圖（見本院卷第58、59頁）
    、現場照片（見本院卷第67至69頁）等資料附卷足憑，並為
    兩造所不爭執，堪信為真實。
四、本件原告主張其為系爭土地之管理機關，惟被告以系爭建物
    無權占用系爭土地，爰依不當得利法律關係請求給付相當於
    租金之利益等語，為被告所否認，並以前揭情詞置辯，是兩
    造之爭點厥為：(一)被告是否無權占有使用系爭土地？原告得
    請求相當租金之不當得利金額若干？茲分敘如下：
  (一)按所有人對於無權占有或侵奪其所有物者，得請求返還之，
    對於妨害其所有權者，得請求除去之，有妨害其所有權之虞
    者，得請求防止之，民法第767條定有明文。次按國有財產
    撥給各地國家機關使用者，名義上雖仍為國有，實際上即為
    使用機關行使所有人之權利，故得由管領機關起訴，代國家
    主張所有權人之權利（最高法院51年台上字第2680號判例參
    照）。次按以無權占有為原因，請求返還土地者，占有人對
    土地所有權存在之事實無爭執，而僅以非無權占有為抗辯者
    ，土地所有權人對其土地被無權占有之事實無舉證責任，占
    有人自應就其取得占有係有正當權源之事實證明之（最高法
    院85年度台上字第1120號判決要旨參照）。經查，系爭土地
    為原告所管理之國有土地，已如前述，並為兩造所不爭執，
    則被告自應就占有系爭土地之合法權源負舉證之責，然被告
    雖一再抗辯伊自警備司令部時代開始，即居住在系爭土地上
    ，並非無權占用云云，惟迄本件言詞辯論終結仍無法提出任
    何證據證明其享占有系爭土地之正當合法權源，其所為上揭
    抗辯，自不足採信，是認原告主張被告以系爭建物無權占用
    系爭土地之如附圖所示、面積160平方公尺部分，應屬真實
    ，而可採信。
  (二)按無法律上之原因而受利益，致他人受損害者，應返還其利
    益，依其利益之性質不能返還者，應償還其價額，民法第17
    9 條、第181條但書分別定有明文，而無權占有他人土地，
    可能獲得相當於租金之利益為社會通常之觀念（最高法院61
    年台上字第1695號判例參照）。次按租金之請求權因五年間
    不行使而消滅，既為民法第126條所明定。又無法律上之原
    因而獲得相當於租金之利益，致他人受損害時，如該他人之
    返還利益請求權已逾租金短期消滅時效之期間，對於相當於
    已罹消滅時效之租金之利益，不得依不當得利之法則，請求
    返還（最高法院49年台上字第1730號判例、65年度第5次民
    庭庭推總會決定參照）。經查，系爭建物無權占用系爭土地
    之如附圖所示、面積160平方公尺部分，而被告為系爭建物
    之事實上處分權人，其獲得使用系爭土地利益，非有法律上
    之原因，係屬不當得利，因其所受利益之性質不能返還原形
    ，自應返還價額，即相當於租金之數額，而依前開說明，原
    告得請求被告返還相當於租金之不當得利，其請求權時效期
    間為5年；又查，原告曾於98年5月26日以被告無權占用系爭
    土地應負不當得利返還責任，向本院聲請核發98年度司促字
    第14291號支付命令，上揭支付命令係於98年6月6日送達至
    被告住所，因未獲會晤被告本人亦無受領文書之同居人或受
    僱人，將該文書寄存於臺北市政府警察局大安分局臥龍街派
    出所，並製作送達通知書兩份一份黏貼於被告住所門首，一
    份置於被告住所信箱等情，已如前述，依民事訴訟法第138
    條第2項之規定，自98年6月16日起發生效力，準此，原告請
    求被告返還自93年6月17日至98年6月16日期間之不當得利，
    並自98年6月17日至98年7月31日期間之不當得利部分，為有
    理由，應予准許，至原告請求被告返還93年5月27日至93年6
    月16日期間之不當得利部分，因已罹於5年之請求權消滅時
    效，不能准許。
  (三)又城市地方房屋之租金，以不超過土地及其建築物申報總價
    年息百分之十為限，土地法第97條第1項定有明文，而該條
    規定於租用基地建築房屋準用之，土地法第105條亦定有明
    文。所謂土地之總價額，係指法定地價而言，土地所有權人
    依土地法所申報之地價為法定地價，土地法施行法第25條、
    土地法第148條分別定有明文，而舉辦規定地價或重新規定
    地價時，土地所有權人未於公告期間申報地價者，以公告地
    價百分之八十為其申報地價，平均地權條例第16條前段亦規
    定明確。另基地租金之數額，除以基地申報地價為基礎外，
    尚須斟酌基地之位置，工商業繁榮之程度，承租人利用基地
    之經濟價值及所受利益等項，並與鄰地租金相比較，以為決
    定（最高法院68年台上字第3071號判例參照）。經查，系爭
    土地屬於城市地方，有土地法等前開規定之適用。次查，系
    爭土地位於臺北市○○街158巷尾上方山坡，附近環境髒亂
    、堆放雜物，共由三間房屋組合而成，其間以走廊（有覆蓋
    屋簷）相連結，鄰近捷運麟光站、黎忠公園，交通便捷、生
    活機能完足，有本院勘驗筆錄（見本院卷第49、50頁）、現
    場照片（見本院卷第67至69頁）、相關地圖（見本院卷第70
    至73頁）等資料附卷足憑，本院審酌上情，認原告僅請求以
    上揭土地公告地價5％計算之不當得利，尚屬適當。再查，
    系爭建物占用系爭土地之如附圖所示面積160平方公尺，有
    臺北市大安地政事務所99年1月8日北市大地二字第09930010
    500號函附臺北市大安地政事務所土地複丈成果圖附卷可參
    （見本院卷第58、59頁），另系爭土地於93至98年間申報地
    價為2萬1983元，亦有臺北市土地登記謄本附卷足憑（見本
    院卷第11、12頁），經核算結果，原告就系爭土地得請求被
    告返還於93年6月17日至98年7月31日期間無權占有所受利益
    共計90萬1443元（詳細計算公式見附表所示）。再按「給付
    無確定期限者，債務人於債權人得請求給付時，經其催告而
    未為給付，自受催告時起，負遲延責任。其經債權人起訴而
    送達訴狀，或依督促程序送達支付命令，或為其他相類之行
    為者，與催告有同一之效力」；「應付利息之債務，其利率
    未經約定，亦無法律可據者，週年利率為百分之五」，民法
    第229條第2項、第203條分別定有明文。綜上，原告得請求
    被告給付90萬1443元，及自98年9月9日起至清償日止按週年
    利率5％計算之利息，為有理由，應予准許，逾此部分之數
    額，則無理由，應予駁回。
五、綜上所述，原告不當得利等法律關係，分別請求被告給付如
    主文第一項所示部分，為有理由，應予准許，逾此部分之請
    求，即屬無據，應予駁回。
六、再按「各當事人一部勝訴、一部敗訴者，其訴訟費用，由法
    院酌量情形，命兩造以比例分擔或命一造負擔，或命兩造各
    自負擔其支出之訴訟費用」，民事訴訟法第79條定有明文，
    本件原告為一部勝訴、一部敗訴，惟衡以原告敗訴部分之利
    害關係顯較輕微，爰命本件訴訟費用由被告漆忠全負擔。
七、兩造陳明願供擔保請為宣告假執行或免為假執行，經核均與
    規定相符，爰分別酌定相當之擔保金額予以宣告。
八、本件事證已臻明確，兩造其餘攻擊防禦方法，經審酌後，或
    與本件無涉，或與判決結果不生影響，毋庸一一論列，併此
    敘明。
九、據上論結，本件原告之訴為一部有理由、一部無理由，依民
    事訴訟法第79條，判決如主文。
中    華    民    國    99    年    3    月    19    日
                  民事第二庭    法  官  李家慧
附表：
┌────────────────────────────────────┐
│            原告得請求被告返還相當於租金之不當得利數額                  │
├────────────────────────────────────┤
│(一)98年1月1日至98年7月31日期間相當於租金之不當得利數額：10萬2587元。     │
│  160（平方公尺）×2萬1983×5％×7/12＝10萬2587（小數點以下四捨五入）   │
│(二)97年1月1日至97年12月31日期間相當於租金之不當得利數額：17萬5864元。    │
│  160（平方公尺）×2萬1983×5％＝17萬5864                               │
│(三)96年1月1日至96年12月31日期間相當於租金之不當得利數額：17萬5864元。    │
│  160（平方公尺）×2萬1983×5％＝17萬5864                               │
│(四)95年1月1日至95年12月31日期間相當於租金之不當得利數額：17萬5864元。    │
│  160（平方公尺）×2萬1983×5％＝17萬5864                               │
│(五)94年1月1日至94年12月31日期間相當於租金之不當得利數額：17萬5864元。    │
│  160（平方公尺）×2萬1983×5％＝17萬586                                │
│(六)93年6月17日至93年12月31日期間相當於租金之不當得利數額：9萬5400元。    │
│  93年6月17日至93年12月31日期間共計198天。                              │
│  160（平方公尺）×2萬1983×5％×198/365＝9萬5400。                     │
│(七)總計得請求返還相當於租金之不當得利數額：90萬1443元。                  │
│  10萬2587＋17萬5864＋17萬5864＋17萬5864＋17萬5864＋9萬5400＝90萬1443   │
└────────────────────────────────────┘
以上正本係照原本作成。
如對本判決上訴，須於判決送達後20日內向本院提出上訴狀。
中    華    民    國    99    年    3    月    19    日
                                書記官  康翠真

司法院資訊處製作；財團法人民間司法改革基金會備份。
